高雄高等行政法院裁定
                                      100年度訴字第166號
原      告　戴清太
被      告　屏東縣政府
代　表　人　曹啟鴻
訴訟代理人　蘇文俊
          　林晉標
上列當事人間重測事件，原告不服內政部中華民國100年2月22日
台內訴字第0990203364號訴願決定，提起行政訴訟，本院裁定如
下：
　　主  文
原告之訴駁回。
訴訟費用由原告負擔。
　　理  由
一、按「原告之訴，有下列各款情形之一者，行政法院應以裁定
    駁回之。．．．10、起訴不合程式或不備其他要件者。」行
    政訴訟法第107條第1項第10款定有明文。次按「人民因中央
    或地方機關對其依法申請之案件，於法令所定期間內應作為
    而不作為，認為其權利或法律上利益受損害者，經依訴願程
    序後，得向高等行政法院提起請求該機關應為行政處分或應
    為特定內容之行政處分之訴訟。人民因中央或地方機關對其
    依法申請之案件，予以駁回，認為其權利或法律上利益受違
    法損害者，經依訴願程序後，得向高等行政法院提起請求該
    機關應為行政處分或應為特定內容之行政處分之訴訟。」同
    法第5條亦定有明文。可知，提起本條之課予義務訴訟，須
    人民因中央或地方機關對其依法申請之案件，於法令所定期
    間內「應作為而不作為」，或「予以駁回」即作成否准之行
    政處分，認為其權利或法律上利益受損害者，經依訴願程序
    後，始得向法院提起之，若無此種情形，而人民卻向高等行
    政法院提起課予義務訴訟，其起訴即應認不備要件而為不合
    法，應予駁回。又所謂行政處分，依行政程序法第92條第1
    項規定，係指中央或地方機關就公法上具體事件所為之決定
    或其他公權力措施而對外直接發生法律效果之單方行政行為
    而言，至行政機關所為單純事實之敘述（或事實通知）或理
    由之說明，既不因該項敘述或說明而生何法律上之效果者，
    自非行政處分，人民即不得對之提起訴願，最高行政法院著
    有44年判字第18號及62年裁字第41號判例可資參照。
二、原告起訴意旨略以：
（一）原告祖先與隔鄰祖先自古就此安居，雙方祖厝目前均還屹
      立，並且壁壁相連，從無界址紛爭，雙方自始即有認房屋
      中間為界之認知，目前古老房屋均在，為何被告辦理重測
      人員不知共用牆壁之兩間房屋之界址而違法測量釘樁。
（二）本件主辦機關為被告，其依法指揮所屬人員辦理測量，該
      測量人員已現地釘樁，不提異議即實際產生效力，符合中
      央或地方機關就公法上具體事件所為之決定或其他公權力
      措施而對外直接發生法律效果之單方行政行為，是為行政
      處分。
（三）依土地法第46條之2規定：「重新實施地籍測量時，土地
      所有權人應於地政機關通知之限期內，自行設立界標，並
      到場指界。逾期不設立界標或到場指界者，得依左列順序
      逕行施測：一、鄰地界址．．．。」被告承辦人員本應依
      兩房屋牆壁中間界址測量，才是符合法令規定。
（四）民法第153條規定當事人互相表示意思一致者，無論其為
      明示或默示，契約即為成立。原告與相鄰住戶，歷經好幾
      代子孫共同興建房屋居住，且壁壁相連，百年來均無任何
      紛爭，可證明房屋壁中間即為界址，為何被告人員不知界
      址在哪裏？強行以行政權更改私人契約。
（五）依司法院釋字第374號解釋意旨，地籍圖重測為地政機關
      基於職權提供土地測量技術之服務，將其完整正確反映於
      地籍圖。但觀之本件被告人員違反土地法第46條之2規定
      違法測量於先，復又製作不實資料欺騙年老又不識字之原
      告於後，產生與事實不符之資料，完全違背司法院釋字第
      374號解釋原意。
（六）被告辦理地籍圖重測每一筆均與所有權面積產生誤差，其
      間是否測量人員有誤差或違法尚不可知？被告以民國99年
      9月3日屏府地測字第0990208591號函述：屏東市○○段25
      7地號，地目建，土地登記面積：0.0095公頃，地籍圖數
      化後計算面積0.008657公頃，另行指界後面積0.0000000
      公頃（增加42.28平方公尺）。0.0000000公頃竟比0.0095
      公頃大42.28平方公尺，公文書經多少人核閱都發生錯誤
      ，公信力在哪裡？原告之土地面積正確是多少？如何確認
      測量人員不會違失？
（七）原告依據民法第772條及土地登記規則第27條規定，申請
      登記土地所有權人，惟被告依法應作為卻不作為，漠視法
      令規定。
（八）本件被告核駁原告重測之聲明，容有違誤，訴願決定未予
      糾正，亦有未合等語，並聲明求為判決：撤銷訴願決定及
      原處分；被告就屏東市○○段257地號應依實際房屋界址
　　　測量面積，並依民法第772條之規定，登記土地所有權人
      （即命被告為特定內容之行政處分）。
三、本件原告所有坐落屏東縣屏東市○○段257地號土地（面積0
    .0095公頃，下稱系爭土地），位於屏東縣99年度屏東市地
    籍圖重測實施範圍內，經屏東縣屏東地政事務所（下稱屏東
    地政事務所）通知原告及毗鄰同段255、255-4、255-5、257
    -1、259、259-1地號等6筆土地所有權人分別於99年1月27日
    及3月23日實地會同指界辦理地籍調查，因雙方土地所有權
    人到場不能指界，為待協助指界，並經被告於99年3月23日
    於地籍調查表認章。屏東地政事務所參照舊地籍圖及其他可
    靠資料進行套繪重測成果，並通知原告及毗鄰土地所有權人
    於99年4月14日實地辦理協助指界。同段255、255-4、255-5
    、257-1地號土地所有權人及同段259-1地號土地部分共有人
    到場同意協助指界結果，同段259地號土地所有權人未到場
    ，但原告到場惟不同意協助指界結果，而另行指界，其界址
    與上開毗鄰同段255地號等6筆土地之界址不一致，而發生界
    址爭議，經屏東地政事務所通知相關土地所有權人分別於99
    年6月11日、99年7月5日、99年8月2日召開3次界址爭議協調
    會，均因部分土地所有權人未到場，無法達成協議，該所遂
    以99年9月16日屏所地2字第0990009573號函依法將本件相關
    資料移送被告辦理界址爭議調處，現正在調處中。於屏東地
    政事務所協調期間，原告以99年8月3日（被告收文日期為同
    年月6日）陳情書向被告提出陳情略以：「主旨：本人居住
    土地海豐段257號，本人祖先與四鄰祖先歷代均在此安居達
    數百年，歷年來建屋居住界址均有不動產明顯界定，毫無爭
    議，惟本年鈞府辦理土地重測，造成本人土地與四鄰產生界
    址爭議，本人有以下疑義敬請鈞府查明釋示．．．說明：一
    、疑義：1、本人與隔鄰老舊房屋均已近百年歷史，房屋牆
    壁相連，為何土地界址明顯，光復後政府核發之土地所有權
    狀卻會縮水？．．．目前政府應查明檔案給本人一個說明及
    交代。疑義2、目前本人房屋實地面積是多少，與隔鄰分別
    有多少誤差，依法人民有知的權利．．．請資訊公開詳細告
    知。疑義3、政府辦理土地重測，．．．鈞府通知必須到場
    指界，惟當日測量時，不問房屋牆壁界址明顯，未經雙方指
    界，即以舊圖釘樁．．．？二、本案歷數代祖先，對於目前
    房屋界址均無任何爭議，請鈞府依民法第772條之規定，以
    實際使用人登記為所有人。」等語，被告旋以99年8月10日
    屏府地測字第0990191729號函請屏東地政事務所查明實情將
    辦理情形逕復原告並副知被告，屏東地政事務所遂以99年8
    月17日屏所地2字第0990008413號函復原告略以：「主旨：
    有關台端陳情所有坐落99年度屏東市地籍○○○區○○○段
    257地號土地辦理重測後與四鄰產生界址爭議乙案，復如說
    明，請查照：說明：．．．二、．．．。查本案海豐段257
    地號土地經通知於99年3月23日實地辦理地籍調查時，台端
    到場指界與毗鄰259-1、259、257-1、255、255-4、255-5地
    號等土地間之經界均為另定期參照舊地籍圖及其他可靠資料
    得協助指界，另同段259-1、259、257-1、255、255-4、255
    -5地號土地所有權人亦分別於99年1月27日及3月23日到場指
    界與台端所有257地號土地間之經界均為另定期參照舊地籍
    圖及其他可靠資料得協助指界。案經本所重測現況測量、套
    繪地籍圖及面積分析完竣後，再通知土地所有權人於99年4
    月15日辦理協助指界工作，海豐段259-1、259、257-1、255
    、255-4、255-5地號部分土地所有權人到場並同意該協助指
    界結果，而台端到場不同意該協助指界結果，另行指出不一
    致之界址，致發生界址爭議情事，案經本所分別於99年6月1
    1日、7月5日及8月2日召開界址爭議協調會議，均因部分土
    地所有權人未到場，無法達成協議，依上開規定將本案移送
    屏東縣政府不動產糾紛調處委員會另行定期辦理調處。三、
    另台端對重測後面積增減及現況測量之情形如仍有疑義，惠
    請至本所將請測量人員詳予說明。」等語。原告不服，於99
    年8月25日付郵向內政部提起訴願，訴願書記載：原行政處
    分機關：屏東縣政府。行政處分書發文日期及文號：屏東縣
    政府99年8月10日屏府地測字第0990191729號函、屏東地政
    事務所99年8月17日屏所地2字第0990008413號函。訴願請求
    事項：一、請屏東縣政府查明本人所有屏東市○○段257地
    號歷史檔案資料，並以本人祖厝及鄰戶祖厝牆壁中間為界址
    辦理地籍圖重測。二、請屏東縣政府依民法第772條之規定
    ，以所有之意思，二十年間和平、公然、繼續占有，登記土
    地所有權人。嗣經內政部100年2月22日台內訴字第09902033
    64號以被告99年8月10日屏府地測字第0990191729號函之性
    質係屬觀念通知，非屬行政處分而為訴願不受理之決定，原
    告遂提起本件行政訴訟等情，有系爭土地土地登記公務用謄
    本（其他登記事項：本宗土地重測界址爭議未解決）、地籍
    參考圖、屏東縣屏東市地籍圖重測地籍調查表、界址標示補
    正表、屏東地政事務所重測土地界址爭議協調會議紀錄表、
    99年9月16日屏所地2字第0990009573號函、原告99年8月3日
    （被告收文日期為同年月6日）陳情書、被告99年8月10日屏
    府地測字第0990191729號函、屏東地政事務所99年8月17日
    屏所地2字第0990008413號函、原告訴願書及起訴狀分別附
    原處分卷、訴願卷及本院卷可稽，應堪認定。
四、經查，原告99年8月3日陳情書向被告主張上開重測造成系爭
    土地與毗鄰土地產生界址爭議，而請求被告依民法第772條
    規定，以實際使用人登記為所有人等語，固有該陳情書可稽
    ，惟被告以99年8月10日屏府地測字第0990191729號函將原
    告上開陳情書移請屏東地政事務所查明實情後將辦理重測情
    形逕復原告並副知被告（被告該函並副本給原告）。就被告
    上開函文內容觀之，該函僅係將原告上開陳情書移請屏東地
    政事務所查明後逕復原告，並將其副本給原告，被告該函文
    無非行政機關間之內部公文，其副本給原告亦僅係通知原告
    已將其陳情書移請屏東地政事務所查明後逕復原告，並非對
    原告之請求有所准駁，被告該函文並未對原告之公法上權利
    或法律上之利益發生具體的法律效果，對其私法上之權益亦
    無任何影響，核其性質，自非行政處分，內政部訴願決定書
    以被告系爭函文之性質係屬觀念通知，非行政處分，而決定
    不受理，核無違誤。原告對非行政處分之上開函文，依法自
    不得對之提起課予義務訴訟，原告提起本件課予義務訴訟，
    揆諸前揭法律規定及說明，為不合法，應予駁回。
五、又原告上開訴願書雖對前揭屏東地政事務所99年8月17日屏
    所地2字第0990008413號函併列為「原處分」而提起訴願，
    惟原告嗣已對屏東地政事務所上開函文改向被告提起訴願，
    業經被告以99年12月23日屏府行法字第0990316275號（案號
    ：99年屏府訴字第46號）訴願決定書，以屏東地政事務所上
    開函文並非行政處分而為決定訴願不受理決定，除如前述外
    ，並有被告上開函文及訴願決定書附訴願卷可稽。準此可知
    ，原告向內政部僅係對被告上開99年8月10日屏府地測字第0
    990191729號函提起訴願，其訴願書雖誤列屏東地政事務所
    上開函文為「原處分」，惟嗣已改向被告提起訴願，業經被
    告決定訴願不受理在案。再者，原告提起本件行政訴訟，其
    起訴狀訴之聲明請求本院判決撤銷之「原處分」是否包括屏
    東地政事務所上開函文，並不明確，但本院於100年5月18日
    及5月31日行準備程序及言詞辯論時，雖均依法通知原告，
    但其無正當理由皆未到場，有各該送達證書及筆錄附本院卷
    可稽，致本院無從加以闡明。而原告起訴狀及100年5月29日
    之電子郵件之記載（內容係載：重測承辦人違法測量，製作
    不實紀錄，且已在現場釘樁，對原告產生法律效力，又被告
    調解機制，係違法卸責之方法等語），縱有請求本院就屏東
    地政事務所上開函文一併加以撤銷之意思，然查，原告起訴
    狀僅記載屏東縣政府為被告，並未將屏東地政事務所一併列
    為被告，且上開屏東地政事務所函文非被告所製發，由上可
    知，本件原告所稱之原處分應僅指被告上開99年8月10日屏
    府地測字第0990191729號函，而不包括屏東地政事務所上開
    函文，況原告已另行對屏東地政事務所上開函文改向被告提
    起訴願，業經被告決定訴願不受理在案，原告若欲對屏東地
    政事務所上開函文提起行政訴訟，依法自應以屏東地政事務
    所為被告始為適法。
六、另原告於99年8月25日向內政部提起訴願之前，曾於同年月2
    0日向被告提出陳情書（一），其內容亦係就被告辦理重測
    未依其與毗鄰古厝牆壁之中線為協助指界而提出爭議，經被
    告以99年9月3日屏府地測字第0990208591號函說明本件因土
    地所有權人不同意協助指界結果，而生土地界址爭議事件，
    經屏東地政事務所協調3次不成立後，已移送被告不動產糾
    紛調處委員會調處中；且地籍圖重測純係地政機關基於職權
    提供土地測量技術上之服務，將人民原有土地所有權範圍完
    整正確反映於地籍圖等語。原告起訴狀第4項雖記載被告上
    開99年9月3日屏府地測字第0990208591號函有違誤，並將被
    告該函作為起訴狀之附件。惟查，原告上開99年8月25日訴
    願書（僅記載原處分機關為被告，但漏未記載行政處分書發
    文日期及文號），內政部於同年月26日經總收文收受，嗣原
    告又於99年9月3日（內政部同年月6日收文）向內政部提出
    申請書補正暨補正後之訴願書（日期依然記載為99年8月25
    日，但行政處分書發文日期及文號補正為：屏東縣政府99年
    8月10日屏府地測字第0990191729號函、屏東地政事務所99
    年8月17日屏所地2字第0990008413號函）。嗣原告又於99年
    10月6日（內政部同年月7日收文）向內政部提出申請書（附
    同日之陳述意見書），內載被告上開99年9月3日屏府地測字
    第0990208591號函明顯虛構不實，對重測資料有所隱瞞，迴
    避原告之問題，迄今未依民法第772條及土地登記規則第27
    條規定辦理系爭土地之重測，而有不作為之失職等語，並將
    該申請書所附之陳述意見書亦作為其起訴狀之附件，有原告
    上開申請書、陳述意見書、起訴狀、訴願書、被告上開函文
    等附訴願卷及本院卷可稽。是原告前揭補正之訴願書既未將
    被告上開99年9月3日屏府地測字第0990208591號函明列為「
    行政處分書發文日期及文號」欄內，故被告該99年9月3日函
    顯非原告行政爭訟之「原處分」，其雖分別向內政部及本院
    提出被告該99年9月3日函文作為訴願及行政訴訟之理由，但
    並不因此而成為本件行政訴訟訴之聲明中之原處分，已灼然
    甚明。另本件既因程序不合法而應予裁定駁回，故無庸再對
    其實體上之理由予以審理，附此敘明。
七、據上論結，本件原告之訴為不合法，依行政訴訟法第107條
    第1項第10款、第104條、民事訴訟法第95條、第78條，裁定
    如主文。
中　　華　　民　　國　　100　 年　　6　　 月　　10　　日
                  高雄高等行政法院第四庭
                              審判長法官　蘇 秋 津
                                    法官  戴 見 草
                                    法官  詹 日 賢
以上正本係照原本作成。
如不服本裁定，應於裁定送達後10日內以書狀敘明理由，經本院
向最高行政法院提出抗告（須按對造人數附具繕本）。
中　　華　　民　　國　　100　 年　　6　　 月　　10　　日

　　　　　　　　　　　　　　　    書記官  李 建 霆